【裁判字號】    97,訴,519
【裁判日期】    970826
【裁判案由】    塗銷抵押權設定登記
【裁判全文】
臺灣高雄地方法院民事判決               97年度訴字第519號
原      告  乙○○
訴訟代理人  黃進祥律師
            江順雄律師
            黃建雄律師
            丙○○
被      告  王炳科
            王炳鶯
            王炳鷰
上列當事人間請求塗銷抵押權設定登記事件，經本院於民國97年
8 月18日言詞辯論終結，判決如下：
    主  文
被告應就原告所有坐落高雄縣梓官鄉○○段一七一地號、地目田
、面積九○點一五平方公尺土地，以被告之被繼承人甲○○為抵
押權人，登記日期民國六十九年五月五日，民國六十九年岡字第
○○八三五七號收件，本金最高限額新台幣伍拾萬元之抵押權，
辦理繼承登記，並將前開抵押權登記予以塗銷。
訴訟費用由被告連帶負擔。
    事 實 及 理 由
一、被告王炳鶯、王炳鷰經合法通知，均未於言詞辯論期日到場
    ，被告王炳科經合法通知，未於最後言詞辯論期日到場，核
    均無民事訴訟法第386 條各款所列情事，爰依原告聲請，由
    其一造辯論而為判決。
二、原告主張：原告於民國96年4 月20日繼承登記取得訴外人即
    父親陳炎墻坐落高雄縣梓官鄉○○段171 地號、地目田、面
    積90.15 平方公尺土地（下稱系爭土地）。系爭土地前於69
    年5 月5 日，設定本金最高限額新台幣（下同）50萬元、權
    利人甲○○、存續期間自69年4 月21日起至70年4 月20日止
    、清償日期70年4 月20日之抵押權（下稱系爭抵押權），惟
    系爭抵押權清償日期為70年4 月20日，迄今有27年之久，請
    求權已罹於15年時效期間，亦未於系爭抵押權所擔保之債權
    時效消滅後5 年間實行抵押權，則系爭抵押權因除斥期間之
    經過而消滅，自應予以塗銷。又系爭抵押權人甲○○已於96
    年10月27日死亡，被告為其法定繼承人，爰提起本件訴訟，
    請求被告辦理系爭抵押權繼承登記，及塗銷系爭抵押權設定
    登記。並聲明：如主文第1 項所示，及願供擔保請准宣告假
    執行。
三、被告王炳鶯、王炳鷰未於言詞辯論期日到場爭執，亦未提出
    任何書狀作何聲明或陳述。被告王炳科於最後言詞辯論期日
    未到庭，據其前次到庭則以：原告之父陳炎墻向被告之被繼
    承人甲○○借款50萬元，始設定系爭抵押權以為擔保，而甲
    ○○於74年間，已對陳炎墻提起清償票款民事訴訟，經台灣
    屏東地方法院（下稱屏東地院）以74年度訴字第522 號審理
    （下稱系爭訴訟），是系爭抵押權所擔保債權請求權之時效
    已中斷，即債權請求權尚未罹於時效。並聲明：(1)駁回原告
    之訴；(2)如受不利判決，願供擔保請准免為假執行。
四、原告與被告王炳科間不爭執之事項及簡化之爭點為：
  (一)不爭執事項：
  1.系爭土地於69年5 月5 日，設定本金最高限額50萬元、權利
    人甲○○、存續期間自69年4 月21起至70年4 月20日止、清
    償日期70年4 月20日之抵押權。
  2.系爭抵押權人甲○○已於96年10月27日死亡，被告為甲○○
    之繼承人。
  3.被告之被繼承人甲○○於74年間，對陳炎墻提起清償票款民
    事訴訟，經屏東地院於74年4 月30日以74年度訴字第522 號
    判決甲○○全部勝訴。
  (二)爭執事項：
    系爭抵押權所擔保之債權是否罹於時效？又系爭抵押權是否
    因擔保債權時效完成及本身除斥期間經過而消滅？
五、前揭不爭執事項，業經原告提出系爭土地登記謄本1 份（本
    院審卷第4 、5 頁）、甲○○除戶戶籍謄本、繼承系統表、
    被告戶籍謄本（本院審卷第11頁、第53至56頁）等為證，並
    有被告王炳科提出之他項權利證明書、抵押權設定契約書、
    系爭訴訟民事裁定1 份、台灣屏東地方法院97年3 月21日屏
    院惠民忠字函（本院審卷第68至76頁）等附卷可稽，且有台
    灣屏東地方法院97年7 月25日屏院惠文字第0970000381號函
    暨所附系爭訴訟民事判決1 份（本院審卷第110 至116 頁）
    在卷可按，堪認為真實。茲就兩造之爭點，析述本院得心證
    之理由如下：
  (一)按消滅時效，因起訴而中斷；因起訴而中斷之時效，自受確
    定判決，或因其他方法訴訟終結時，重行起算。民法第129
    條第1 項第3 款、第137 條第2 項分別定有明文。查，甲○
    ○於74年間，雖曾對陳炎墻提起系爭訴訟請求清償票款，已
    如前述，然因系爭訴訟卷宗已逾保存年限，業已銷燬，有屏
    東地院97年3 月21日屏院惠民忠字函（見本院審卷第76頁）
    可考，是已無從得知系爭訴訟審理情形、何時確定及是否與
    系爭抵押權有關。次查，觀之系爭訴訟民事判決（見本院審
    卷第111 至116 頁），甲○○所請求之支票票款，為訴外人
    許添福簽發而由陳炎墻背書之支票7 紙，金額計2,916,100
    元，核與系爭抵押權設定之本金最高限額50萬元，並不符合
    ；且系爭訴訟據以請求之支票7 紙，發票日分別為73年6 月
    24日、6 月28日、6 月30日、6 月30日、7 月2 日、7 月4
    日、7 月10日，而系爭抵押權存續期間自69年4 月21日起至
    70年4 月20日止，清償日期70年4 月20日，是系爭訴訟所請
    求之票款債權，係於系爭抵押權存續期間之後，始行發生。
    準此，系爭訴訟所請求之票款是否即為系爭抵押權所擔保之
    債權，尚非無疑。又查，系爭訴訟係於74年4 月30日宣判，
    有系爭訴訟判決1 份可按，是縱認系爭訴訟所請求之票款債
    權即為系爭抵押權所擔保之債權，並系爭訴訟卷宗已銷燬，
    無從得知何時確定，而以宣判日加計2 個月為送達及上訴期
    間，消滅時效應自74年7 月1 日重行起算，則系爭抵押權所
    擔保之債權請求權，亦於89年6 月30日罹於時效，且被告或
    甲○○於系爭抵押權所擔保債權之請求權消滅時效完成日之
    翌日起5 年間，不實行系爭抵押權，系爭抵押權最遲亦於94
    年6 月30日因除斥期間屆滿而消滅。從而，被告王炳科主張
    系爭抵押權所擔保債權請求權之時效已中斷，尚未罹於時效
    云云，應屬無據。
  (二)按請求權因15年間不行使而消滅；消滅時效，自請求權可行
    使時起算；以抵押權擔保之債權，其請求權已因時效而消滅
    ，如抵押權人於消滅時效完成後，5 年間不實行其抵押權，
    其抵押權亦消滅；民法第125 條、第128 條前段、第880 條
    分別定有明文。查，系爭訴訟之票款債權並無證據證明即為
    系爭抵押權所擔保之債權，已如前述，並系爭抵押權所擔保
    債權之清償期為70年4 月20日，則系爭抵押權所擔保之債權
    請求權，應已於85年間罹於時效消滅。又於系爭抵押權所擔
    保債權之請求權消滅時效完成日之翌日起5 年間，被告或甲
    ○○亦不實行系爭抵押權，則系爭抵押權自應於90年間，因
    除斥期間屆滿而消滅。從而，原告主張系爭抵押權已因債權
    罹於時效及除斥期間經過而消滅等語，即屬有據。
六、綜上所述，原告本於所有權排除侵害之法律關係，訴請系爭
    抵押權人甲○○之法定繼承人全體即被告辦理系爭抵押權繼
    承登記，並應將原告所有系爭土地如主文第1 項所示之抵押
    權設定登記予以塗銷，為有理由，應予准許。又法條既明定
    意思表示於判決確定時，視為已為意思表示，如許宣告假執
    行，使意思表示之效力提前發生，即與法條規定不合，應自
    判決確定時方視為已為意思表示，而不得宣告假執行；是原
    告及被告王炳科分別陳明願供擔保聲請宣告假執行及免為假
    執行，於法不合，應予駁回，併此敘明。
七、本件事證已臻明確，兩造其餘攻擊防禦方法，經核與本院判
    決結果不生影響，爰不一一論述，附此敘明。
八、據上結論，本件原告之訴為有理由，依民事訴訟法第385 條
    第1 項前段、第85條第2 項，判決如主文。
中    華    民    國    97    年    8     月    26    日
                  民事第六庭  法  官  洪榮家
正本係照原本作成。
如不服本判決，應於送達後20日內，向本院提出上訴狀並表明上
訴理由，如於本判決宣示後送達前提起上訴者，應於判決送達後
10日內補提上訴理由書（須附繕本）。
中    華    民    國    97    年    8     月    26    日
                  民事第六庭  書記官  胡美儀


司法院資訊處製作；財團法人民間司法改革基金會備份。
